【裁判字號】    97,建,142
【裁判日期】    980226
【裁判案由】    確認工程債權存在等
【裁判全文】
臺灣臺中地方法院民事判決               97年度建字第142號
原      告  耀輝營造有限公司
法定代理人  甲○○
訴訟代理人  方文獻律師
被      告  臺電輸變電工程處中區施工處
法定代理人  乙○○
訴訟代理人  林易佑律師
上列當事人間請求確認工程債權存在等事件，本院於民國98年2
月9日言詞辯論終結，判決如下：
    主      文
確認原告對於被告就「中港E/S NO.5A.TR增設工程」之工程款債
權，於新臺幣萬玖仟元範圍內存在。
被告應將誠泰商業銀行西園分行，存款人宏元營造股份有限公司
，帳號0000-00-000000-0，金額各新臺幣肆拾陸萬元，存單號碼
各0000-00-000000-0及0000-00-000000-0之定期存單貳紙，返還
予原告。
原告其餘之訴駁回。
訴訟費用（除減縮部分外）新臺幣壹萬壹仟肆佰玖拾肆元，由被
告負擔新臺幣壹萬肆佰陸拾元，餘由原告負擔。
本判決第二項，於原告以新臺幣拾壹萬元為被告供擔保後，得
假執行。但被告以新臺幣玖拾貳萬元為原告預供擔保，得免為假
執行。
原告其餘假執行之聲請駁回。
    事實及理由
一、原告主張略以：訴外人宏元營造股份有限公司（下稱宏元公
    司）向被告承包「中港E/S NO.5A..TR 增設工程」（下稱系
    爭工程），因宏元公司財務發生困難結束營業，於民國95年
    7 月8 日與原告簽訂「拋棄承接契約書」，約定由原告承接
    系爭工程未完成部分及後續申請工程款、退還押標金、保固
    金辦理事宜等後續一切業務，以延續本工程履約責任，確保
    工程順利結案，原告之「承接同意書」並經台灣台北地方法
    院公證處認證，且原告於96年1 月3 日將債權讓與意旨通知
    被告，被告於同年月22日同意原告承接系爭工程並延續履約
    責任。系爭工程已由原告施作完畢，並經驗收完成，尚有工
    程尾款新臺幣（下同）105 萬434 元未給付，而被告否認原
    告工程款債權存在，爰求予確認，又本件工程曾由宏元公司
    提供如主文第1 項所示定期存單2 紙，設定權利質權於被告
    公司以提供履約保證，依契約及民法第490 條、第505 條規
    定亦應返還原告等語。並聲明：(一)確認原告對於被告就「中
    港E/S NO.5A.TR增設工程」之工程款105 萬434 元債權存在
    。(二)如主文第二項所示。(三)願供擔保請准宣告假執行。
二、被告抗辯略以：系爭工程尾款及履約保證金未及領取及發還
    ，即經宏元公司之債權人震鋼實業有限公司（下稱震鋼公司
    ）、陳有忠、鴻釩金屬建材公司及法務部行政執行署士林行
    政執行處先後扣押。再經鈞院民事執行處併案以96年度執字
    第54772 號給付工程款強制執行事件發函解繳而進行分配，
    故宏元公司已因法院扣押而喪失處分權，無從轉讓為原告所
    有，原告與宏元公司於95年7 月8 日簽訂「拋棄承接契約書
    」，及96年1 月3 日作成經法院認證之「承接同意書」，並
    以通知被告為由，主張原告對被告之工程款債權應無理由。
    又被告為權利質權人，依法持有定期存單，自無返還義務等
    語。並聲明：原告之訴及假執行之聲請均駁回，如受不利判
    決，願供擔保請准免為假執行。
三、兩造不爭執事項如下：
  (一)宏元公司承攬被告「中港E/SNO.5A..TR增設工程」，因財務
    困難結束營業，宏元公司於95年7 月8 日與原告訂立原證1
    之「拋棄承接契約書」。
  (二)原告依據上開承接契約意旨作成「承接同意書」，經台灣台
    北地方法院公證處認證。
  (三)原告於96年1 月3 日將上開債權讓與通知被告，經被告於同
    年月22日同意原告承接系爭工程並延續履約責任。
  (四)宏元公司之債權人震鋼公司（本院95年度執全字第2481 號
    95年5 月29日執行命令）、陳有忠（本院96年度執字第5477
    2 號96年9 月13日執行命令）、鴻釩金屬建材公司（台北地
    院97年度執字第34619 號97年4 月24日執行命令）及法務部
    行政執行署士林行政執行處（97年營所稅執特字第20 124號
    執行命令），均就宏元公司對被告工程款先後扣押在案。再
    經本院民事執行處併案以97年8 月1 日發文字號96年度執字
    第54772 號給付工程款強制執行事件發函解繳而進行分配。
  (五)本件工程尾款按105萬434元計算。
  (六)小型工程承攬費用3 萬9000元，係震鋼公司假扣押後，且經
    債權讓與後，由原告施作。
  (七)震鋼公司假扣押時，已施作已結算金額為60萬4000元，已施
    作未估驗計價金額40萬7434元（計算式：0000000 －000000
    －00000 ＝407434），於97年5 月間經工程驗收後確定金額
    ，工程驗收後始有工程款請求權。
  (八)履約保證金之定期存單不在扣押範圍。
四、兩造爭執事項如下：
  (一)原告請求確認工程款債權105萬434元有無理由？
  (二)被告應否將宏元公司所提供合計92萬元之定期存單返還予原
    告？
五、本院之判斷：
  (一)按債權讓與係以移轉債權為標的之契約，其性質為「準物權
    行為」之處分行為，因而讓與人須有債權存在，且對於所讓
    與之債權並有處分之權能。又法院核發之扣押命令，旨在確
    保將來債權人權利之實現，該扣押命令當然有禁止處分之效
    力，如此方能確保強制執行程序之查封功能。此時，對債務
    人言，就該項權利已喪失處分權能，受讓人亦無從依債權讓
    與之規定取得其債權。
  (二)原告主張宏元公司於95年7 月8 日將本件工程款債權讓與原
    告，原告已通知被告並獲同意等情，為被告所不爭執，並有
    原告所提出與所述相符之拋棄承接契約書、承接同意書、被
    告公司97年6 月26日D 中區字第09706004872 號函為憑。然
    宏元公司之工程款債權以由震鋼公司聲請本院民事執行處以
    95年度執全字第2481號95年5 月29日執行命令扣押在案。而
    震鋼公司為假扣押時，宏元公司可領工程款金額共60萬4000
    元，已據被告所陳明，並詳列計算式在卷，宏元公司就此自
    無處分權能。又系爭工程尚有宏元公司已施作未估驗計價工
    程，其後經估驗計價為40萬7434元，復據兩造所確認。而工
    程之估驗計價，僅工程契約當事人就已發生之工程款債權，
    為確定其數額而為關於履行方式之約定，又工程款於驗收合
    格後給付，乃係以驗收合格事實之發生為債務之清償期，均
    不能以工程未經估驗計價或驗收合格，即謂債權不存在，故
    上開已施作而扣押時未估驗計價之40萬7434元部分，仍為本
    院民事執行處以95年度執全字第2481號95年5 月29日執行命
    令扣押效力所及，宏元公司之處分權能即受限制。宏元公司
    於同年7 月間所為債權讓與之處分行為，於本院執行命令扣
    押效力所及之101 萬1434元（計算式：604000＋407434＝00
    00000） 範圍內，無從發生效力，原告主張其因宏元公司之
    債權讓與取得上開債權，即屬無憑。然本件工程尾款其中小
    型工程承攬費用3 萬9000元，於震鋼公司假扣押時不存在，
    尚難認屬本院執行命令扣押效力所及，且係原告經被告同意
    承接工程後自行施作，揆諸兩造約定意旨，應認原告對被告
    之工程款債權於此範圍內存在。
  (三)原告主張本件工程曾由宏元公司提供如主文第2 項所示定期
    存單2 紙，設定權利質權於被告公司以提供履約保證等情，
    為被告所不爭執。系爭定期存單，即係宏元公司依民法第90
    4 條規定所交付，以設定權利質權，用以擔保被告對宏元公
    司就系爭工程因債務不履行所生債權。而權利質權所擔保之
    債權消滅時，質權人應將質物返還於有受領權之人，民法第
    896 條、第901 條規定甚明。宏元公司已完成上開工程，該
    工程並經驗收，原告主張被告對系爭定期存單權利質權所擔
    保之債權已消滅，即有理由，依前揭所述，被告應將質物即
    系爭定期存單返還予宏元公司，而原告已受讓宏元公司對被
    告之質物返還請求權，且系爭定期存單2 紙，並非本院95年
    執全字第2481號強制執行扣押命令效力所及，均為兩造所不
    爭，原告請求被告返還系爭定期存單，即屬有據，至於原告
    取得系爭定期存單後，得否據以向誠泰商業銀行西園分行行
    使寄託物返還請求權，係屬另一問題，被告據此否認原告之
    質物返還請求權，即屬無據。原告此部分請求，應予准許。
  (四)兩造陳明願供擔保，聲請宣告假執行或免為假執行，經核本
    判決第二項所命給付，合於法律規定，爰分別酌定相當之擔
    保金額宣告之；原告其餘假執行之聲請，依確認訴訟之性質
    ，無從准許，爰予駁回。
  (五)兩造其餘主張陳述及所提之證據，經本院審酌後，認均不足
    以影響本判決之結果，均毋庸再予論述，附此敘明。
  (六)訴訟費用負擔、宣告假執行及免為假執行之依據：民事訴訟
    法第79條、第390 條第2 項、第392 條第2 項。
中    華    民    國    98    年    2     月    26    日
                  民事第三庭    法  官  林慧貞
正本係照原本作成。
如對本判決上訴，須於判決送達後20日內向本院提出上訴狀。
中    華    民    國    98    年    2     月    26    日
                                書記官


司法院資訊處製作；財團法人民間司法改革基金會備份。
